【裁判字號】    95,訴,832
【裁判日期】    951011
【裁判案由】    偽造文書等
【裁判全文】
臺灣臺北地方法院刑事判決               95年度訴字第832號
公  訴  人  臺灣臺北地方法院檢察署檢察官
被      告  甲○○
                    （另案臺灣臺北監獄執行中）
上列被告因偽造文書等案件，經檢察官提起公訴（95年度偵字第
9054號），被告於本院準備程序進行中就被訴事實為有罪之陳述
，經合議庭裁定改行簡式審判程序，判決如下：
    主  文
甲○○共同連續行使偽造私文書，足以生損害於公眾及他人，處
有期徒刑捌月。扣案如附表所示偽造「蕭錫隆」之署押及指印均
沒收之。
    事  實
一、甲○○於民國90年間，因違反槍砲彈藥刀械管制條例及恐嚇
    等案件，經法院判處有期徒刑7年確定，甲○○為期能冒用
    他人名義以逃避刑責及順利出入國境，竟與姓名年籍不詳綽
    號「阿堯」之成年男子，共同基於行使變造國民身分證以供
    申請護照及行使偽造私文書之犯意聯絡，於91年10月間某日
    時，由甲○○交付「阿堯」自身照片4張，「阿堯」旋將其
    照片換貼於經由不詳管道取得之蕭錫隆國民身分證上加以變
    造完成後，即在中華民國普通護照申請書（下稱護照申請書
    ）上偽造「蕭錫隆」之署名1枚（如附表編號1.所示），並
    黏貼該變造之國民身分證影本在其上，藉以表示係由「蕭錫
    隆」本人申請之意，即將上開照片、變造之國民身分證及偽
    造之護照申請書，利用不知情之昭安旅行社代為辦理，於91
    年11月6日，該旅行社乃轉請不知情之領航旅行社代辦，該
    旅行社人員乃持以向外交部領事事務局辦理申請護照而行使
    之，雖經外交部領事事務局承辦人員實質審查，惟仍誤認係
    蕭錫隆本人所申辦，而於91年11月7日核發貼有蕭錫隆照片
    之編號第000000000號蕭錫隆中華民國護照，足以生損害於
    戶政機關對於國民身分證核發之正確性、外交部領事事務局
    對於護照核發管理之正確性及蕭錫隆；「阿堯」取得該護照
    後，乃連同該變造之國民身分證，於91年12月間某日，交付
    與甲○○，並取得約定之報酬新臺幣10萬元，甲○○取得該
    護照後，旋即於該護照內持有人欄簽署「蕭錫隆」署名1枚
    ，表明為該護照持有人並具有本國國籍之意，於92年4月4日
    下午4時50分許，在高雄國際機場，甲○○欲搭機出境前往
    菲律賓，乃承前犯意，持「蕭錫隆」名義之護照，向航警局
    查驗證照之公務員出示，表明為該護照持有人以供查驗而行
    使之；惟蕭錫隆本人因案為臺灣臺北地方法院檢察署、臺灣
    板橋地方法院檢察署通緝而當場遭逮捕，甲○○唯恐真實身
    分被發覺，仍賡緒前揭犯意，於航空警察局高雄分局、臺灣
    臺北地方法院檢察署及臺灣板橋地方法院檢察署應訊時，以
    「蕭錫隆」名義冒名為之，並接續於如附表編號2.至6.所示
    各該文件上，偽造「蕭錫隆」之署名、指印等署押，復將如
    附表編號3.所示偽造署押後表示收受該通知用意證明之私文
    書，持之交回員警而行使該私文書，足生損害於蕭錫隆本人
    及司法機關對偵辦刑事案件之正確性；甲○○於冒名應訊後
    獲交保，隨即將前揭護照及變造之國民身分證丟棄，俟經警
    將甲○○所印製如附表編號6.所示之指紋卡片送比對後，始
    循線查知上情。
二、案經內政部警政署航空警察局高雄分局報告臺灣臺北地方法
    院檢察署檢察官偵查起訴。
    理  由
一、上開事實，迭據被告甲○○於偵、審中坦承不諱，並有下列
    之補強證據足以擔保其自白確與事實相符：(一)本件確有前揭
    以黏貼被告照片之蕭錫隆國民身分證，以蕭錫隆名義申辦並
    獲核發護照等情，有外交部領事事務局95年7月24日領一字
    第09552280890號函及所檢附之護照申請書附卷可稽；(二)被
    告取得該護照後，於前揭時間欲出境前往菲律賓，因蕭錫隆
    本身遭通緝而當場遭逮捕等節，有警製解送人犯報告書及通
    緝案件移送書可按；(三)被告遭逮捕後，於航空警察局高雄分
    局、臺灣臺北地方法院檢察署及臺灣板橋地方法院檢察署，
    以「蕭錫隆」名義冒名應訊，並於附表編號2.至6.所示各該
    文件上偽造「蕭錫隆」之署名、指印等署押等情，有各該文
    件及內政部警政署刑事警察局95年1月20日刑紋字第0950011
    193號函在卷足憑。從而本件事證明確，應依法論科。
二、被告行為後，刑法於民國94年2月2日修正公布，於95年7月1
    日施行。按行為後法律有變更者，適用行為時之法律，但行
    為後之法律有利於行為人者，適用最有利於行為人之法律，
    現行刑法第2條第1項定有明文。刑法第2條本身雖經修正，
    但刑法第2條既屬適用法律之準據法，本身尚無比較新舊法
    之問題，應一律適用裁判時之現行刑法第2條規定以決定適
    用之刑罰法律。又以本次刑法修正之比較新舊法，應就罪刑
    有關之共犯、未遂犯、想像競合犯、牽連犯、連續犯、結合
    犯，以及累犯加重、自首減輕暨其他法定加減原因（如身分
    加減）與加減例等一切情形，綜其全部罪刑之結果而為比較
    （最高法院95年度第8次刑庭會議決議參照）。就本案所應
    適用法律之變更情形列述如下：
    (一)行為時即修正施行前之刑法第28條規定「二人以上共同實
      施犯罪之行為者，皆為正犯」，裁判時即修正後之規定則
      為「二人以上共同實行犯罪之行為者，皆為正犯」，揆諸
      本條之修正理由係為釐清陰謀共同正犯、預備共同正犯、
      共謀共同正犯是否合乎本條規定之正犯要件。而本件被告
      與「阿堯」前揭共同行使偽造文書之犯行，既屬實行犯罪
      行為之正犯，則行為時之刑法第28條規定並無不利於被告
      ，自應適用行為時之規定論以共同正犯。
    (二)行為時刑法第55條規定「一行為而觸犯數罪名，從一重處
      斷」，此即學理上所稱之「想像競合犯」，裁判時同條就
      「想像競合犯」從一重處斷之規定雖仍保留，但針對量刑
      則增設「不得科以較輕罪名所定最輕本刑以下之刑」之限
      制，此為法理之明文化，非屬法律之變更。
    (三)裁判時原屬連續犯之數個犯罪行為，應數罪併罰，而行為
      時之規定，則可依裁判上一罪論處，顯然罪刑之處罰內容
      發生變動，解釋上對於刑法第2條第1項之解釋，應包括各
      種影響罪刑加重之規定，按刑法第2條之法律，係指刑罰
      所依存的整體法律狀態，故法律有變更應指足以影響行為
      的可罰性與法律效果的法令，因修正而有所變更而言，此
      部份修正自屬法言，此部份修正自屬法律變更，應為新舊
      法之比較，經比較之結果，自以行為時刑法較有利於行為
      人。
    (四)刑法第11條原規定：「本法總則於其他法令有刑罰之規定
      者，亦適用之。但其他法令有特別規定者，不在此限。」
      ，後修正為：「本法總則於其他法律有刑罰或保安處分之
      規定者，亦適用之。但其他法律有特別規定者，不在此限
      。」，亦即為使法規範明確，將「法令」修正為「法律」
      以符合法律保留及罪刑法定原則，並就解釋上認為「有刑
      罰之規定」包含保安處分部分亦予以明文化，非屬法律之
      變更，而無新舊法比較問題，應逕適用裁判時之刑法第11
      條規定。
    (五)關於護照條例第23條第2項、第1項之行使變造國民身分證
      以供申請護照罪之法定罰金刑最低度部分，由修正前刑法
      第33條第5款規定為銀元1元（折算為新臺幣3元）以上，
      修正後刑法第33條第5款則修正為新臺幣1千元以上，以百
      元計算；故關於修正之罰金刑最低度部分，行為時法較有
      利於被告。
    (六)綜合上述各條文修正前、後之比較，揆諸前揭最高法院決
      議及修正後刑法第2條第1項前段、但書規定之「從舊、從
      輕」原則，自應全部適用被告行為時之法律，即修正前刑
      法之相關規定予以論處，合先敘明。
三、核被告以新臺幣10萬元代價，向「阿堯」之人購買國民身分
    證及護照，而由「阿堯」以上開方式取得貼有其照片之「蕭
    錫隆」國民身分證及護照，此部分所為係犯護照條例第23條
    第2項、第1項之行使變造國民身分證以供申請護照罪及第
    216條、第210條之行使偽造私文書罪（護照申請書部分）；
    其與「阿堯」間就此部分有犯意聯絡及行為分擔，為共同正
    犯。被告取得該護照後，於該護照內持有人欄簽署「蕭錫隆
    」署名，表明為該護照持有人並具有本國國籍之意，於前揭
    時間出境時，持以向航警局查驗證照之公務員出示，核其此
    部分所為則係犯刑法第216條、第210條之行使偽造私文書罪
    （護照持有人簽署人欄表明為該護照持有人並具有本國國籍
    部分）。被告於附表編號3.所示之通知單上所為署名及指印
    ，係於警局所製作之制式書類上偽造他人簽名，並用以表示
    簽署之本人已知道遭逮捕之事實，如有偽冒，自足以生損害
    於該偽冒之本人及偵查機關對於犯罪偵查之正確性，而屬偽
    造私文書，被告於偽造上開通知單之私文書後，復將該偽造
    私文書交由警員處理，對於該私文書內容自有所主張，而有
    行使之意思。故被告於遭逮補後，冒名應訊，而簽署附表編
    號3.所示署押之行為，則係犯刑法第216條、第210條之行使
    偽造私文書罪。被告於附表編號1.所示護照申請書偽造「蕭
    錫隆」署名之行為，於護照內持有人欄偽造「蕭錫隆」署名
    之行為，於附表編號2.至6.所示偽造「蕭錫隆」署名及指印
    之行為，均係偽造各該私文書之階段行為；偽造私文書後進
    而行使，偽造之低度行為應為行使之高度行為所吸收，均不
    另論罪。被告在同一查獲時日及警詢、偵訊時，先後多次冒
    用「蕭錫隆」名義在如附表編號2.至6.所示之文件上多次偽
    造署押，此係利用同一機會，在同一時段就同一犯罪構成事
    實，本於單一犯意之接續行為，僅侵害一法益，為接續犯，
    應僅論以單一之偽造署押行為，而為前揭偽造私文書（即通
    知書部分）之階段行為。被告前揭利用不知情之旅行社代辦
    人員，以遂行其上開行使變造國民身分證以供申請護照罪、
    刑法216條及第210條之行使偽造私文書罪（護照申請書部分
    ），均屬間接正犯。被告多次行使偽造私文書之行為，均係
    基於冒他人名義以避免遭查緝之單一目的，所犯之罪名及基
    本犯罪構成要件均相同，顯係基於概括犯意反覆為之，為連
    續犯，應依刑法第56條之規定，從一情節較重之共同行使偽
    造私文書罪論，並依法加重其刑。被告以單一行使行為同時
    觸犯上開共同行使偽造私文書罪與共同行使變造國民身分證
    以供申請護照罪，為想像競合犯，應依刑法第55條規定，從
    較重之行使偽造私文書罪處斷，公訴人認此係二行為之牽連
    關係，恐有誤會。至於公訴意旨認就被告購買取得貼有自己
    照片之國民身分證、護照，前段認係與「阿堯」之人共同為
    之，後段則認係與「阿儒」之人共同為之，然依被告於偵查
    及本院審理時所述，均供稱僅與「阿堯」一人接洽，是公訴
    人有關「阿儒」部分應係誤載。又公訴意旨認就前揭貼有被
    告國民身分證之方式，係以變造而為。查本件有關冒名所使
    用「蕭錫隆」名義之國民身分證，並未扣案，且依被告於偵
    、審中所述，其已將之丟棄，則本件究係經偽造，抑或係以
    變造方式而為，已無從以鑑定方式加以究明。而依臺北縣新
    店市戶政事務所95年7月14日北縣店戶字第0950005423號書
    函所檢附蕭錫隆之真正戶籍資料，核與前揭卷附護照申請書
    所黏貼之身分證影本戶籍資料相符，故以此推斷，本件應係
    就原有之國民身分證，以換貼被告相片之方式加以變造，故
    公訴人認前開國民身分證係經偽造云云，尚有未合。至於公
    訴人認被告前揭持變造之國民身分證申請護照，尚犯有刑法
    第216條、第212條之行使特種文書罪，然護照條例第23條第
    2項、第1項之行使變造國民身分證以供申請護照罪，與之具
    有法規競合關係，而護照條例所定之罪係專就行使變造國民
    身分證供申請護照所設之特別規範，應優於其他法律之適用
    ，依特別法優於普通法之原則，應適用護照條例第23條第2
    項、第1項之規定論處，而不應再論處刑法第216條、第212
    條之罪。又公訴人認被告冒用「蕭錫隆」名義申請護照，使
    不知情之外交部承辦人員將此不實之事項登載於其職務所掌
    之公文書上，認被告另涉有刑法第214條使公務員登載不實
    之罪嫌，惟按，刑法第214條所謂使公務員登載不實事項於
    公文書罪，須一經他人之聲明或申報，公務員即有登載之義
    務，並依其所為之聲明或申報予以登載，而屬不實事項者，
    始足構成，若其所為之聲明或申報，公務員尚須為實質之審
    查，以判斷其真實與否，始得為一定之記載者，即非本罪所
    稱之使公務員登載不實（最高法院73年度臺上字第1710號判
    例意旨參照）。經查，依護照條例第18條之規定「申請人有
    下列情形之一者，主管機關或駐外館處應不予核發護照：一
      冒用身分，申請資料虛偽不實，或以不法取得、偽造、變
    造之證件申請者。二  經司法或軍法機關通知主管機關者。
    三  其他行政機關依法律限制申請人出國或申請護照並通知
    主管機關者。」以觀，可知就護照之申請真實與否，主管機
    關具有實質之審查權限甚明，故本件縱使未能發現係冒名申
    請而核發護照，依前開說明，仍無從構成刑法第214條之犯
    罪。然公訴意旨認此部分（即刑法第216條、第212條，第
    214條）與前開論罪間有牽連犯之裁判上一罪關係，爰不另
    為無罪之諭知。審酌被告之犯罪動機、手段，此舉足生影響
    於行政機關文書管理及司法機關刑事案件偵辦之正確性，亦
    足以影響蕭錫隆本人，危害非輕，然念其尚知坦承犯行之犯
    罪後態度等一切情狀，量處如主文所示之刑，以示懲儆。被
    告在如附表所示各該文件上所偽造「蕭錫隆」之簽名及指印
    ，不問屬於犯人與否，均應依刑法第219條之規定，併予宣
    告沒收之。至未扣案之變造「蕭錫隆」國民身分證（包含其
    上之被告照片1張）及本件被告所取得之護照（包含其上持
    有人欄偽造之「蕭錫隆」署名1枚），經被告供承此均業已
    丟棄，故顯已滅失，又護照申請書既已行使交付領事事務局
    ，則其上所黏貼之被告照片，已非被告所有之物，是此部分
    均不為沒收之宣告，附此敘明。
據上論斷，應依刑事訴訟法第273條之1第1項、第299條第1項前
段，護照條例第23條第1項、第2項，刑法第11條前段、第2條第1
項前段，行為時刑法第28條、第56條、第216條、第210條、第55
條、第219條，判決如主文。
本案經檢察官王志超到庭執行職務。
中    華    民    國    95    年    10    月    11    日
                  刑事第七庭    法  官  許泰誠
以上正本證明與原本無異。
如不服本判決，應於判決送達後10日內，向本院提出上訴狀。
                                書記官  劉麗英
中    華    民    國    95    年    10    月    11    日
附表
┌──┬──────┬─────────┬───────┐
│編號│文件名稱    │偽造之署押        │備註          │
├──┼──────┼─────────┼───────┤
│1.  │中華民國普通│申請人簽名欄之「蕭│見本院卷。    │
│    │護照申請書  │錫隆」署名1枚。   │              │
│    │（收件日期91│                  │              │
│    │年11月6日， │                  │              │
│    │收據號碼2539│                  │              │
│    │367）       │                  │              │
├──┼──────┼─────────┼───────┤
│2.  │92年4月4日警│「蕭錫隆」之署名共│臺灣臺北地方法│
│    │詢筆錄，一式│計4枚，指印共計28 │院檢察署92年度│
│    │二份        │枚。              │偵緝字第625號 │
│    │            │                  │卷第5至7頁。  │
├──┼──────┼─────────┼───────┤
│3.  │內政部警政署│「蕭錫隆」之署名共│臺灣臺北地方法│
│    │航空警察局通│計2枚，指印共計2枚│院檢察署92年度│
│    │知書一式二份│。                │偵緝字第625號 │
│    │            │                  │卷第8頁。     │
├──┼──────┼─────────┼───────┤
│4.  │臺灣臺北地方│受訊問人欄之「蕭錫│臺灣臺北地方法│
│    │法院檢察署92│隆」署名1枚。     │院檢察署92年度│
│    │年4月5日訊問│                  │偵緝字第625號 │
│    │筆錄        │                  │卷第12至15頁。│
├──┼──────┼─────────┼───────┤
│5.  │臺灣板橋地方│受訊問人欄之「蕭錫│臺灣板橋地方法│
│    │法院檢察署92│隆」署名1枚。     │院檢察署92年度│
│    │年4月5日訊問│                  │偵緝字第666號 │
│    │筆錄        │                  │卷第17頁。    │
├──┼──────┼─────────┼───────┤
│6.  │指紋卡片一式│指紋欄之「蕭錫隆」│臺灣高雄地方法│
│    │二份        │指印共40枚。      │院檢察署95年度│
│    │            │（起訴書誤載為20枚│聲他字第258號 │
│    │            │）                │偵查卷第15至16│
│    │            │                  │頁。          │
└──┴──────┴─────────┴───────┘


司法院資訊處製作；財團法人民間司法改革基金會備份。
